臺灣高等法院臺中分院刑事判決　　　　　　　　　　九十三年度上重訴字第三一號
　　上　訴　人
　　即　被　告　庚○○
　　指定辯護人　本院公設辯護人　戊○○
右上訴人因殺人等案件，不服臺灣苗栗地方法院九十二年度重訴字第六號中華民國九
十三年五月二十日第一審判決（起訴案號：臺灣苗栗地方法院檢察署九十二年度偵字
第三五五七號），提起上訴，本院判決如左：
    主      文
上訴駁回。
    事      實
一、庚○○與黃呂春原係夫妻，平日感情不睦。民國九十二年九月十四日下午四時許
    ，在苗栗縣苑裡鎮福田里八鄰福田九十之二號庚○○住處的房間，庚○○又因細
    故與黃呂春發生口角爭執而動怒氣，庚○○竟基於殺人的故意，隨手拿起平日放
    在房內的榔頭，持續攻擊黃呂春的頭部、下巴多下，造成黃呂春下顎近頸、下顎
    、左頰有條形裂傷多處，右下顎、左眼框、右顳、前額、左顳、左頂有圓弧形鈍
    器傷多處以及下顎骨骨折，最後並導致黃呂春左頸和頭部血管出血以及第一頸椎
  脫臼因而造成出血神經性休克死亡。其間黃呂春有以右手抵禦庚○○的攻擊，也
    有張口咬庚○○的右小腿以反擊，但都無法停止庚○○的攻擊。迨黃呂春死亡後
    ，庚○○明知依習俗不應任意埋藏於住處空地，卻為湮滅跡證而基於遺棄屍體的
    故意，先持圓鍬在上述住處空地挖掘長約一百二十公分、寬九十公分、深六十八
    公分的坑洞一個，再把黃呂春的屍體套入二只飼料袋內後，將黃呂春的屍體，埋
    藏於依習俗不應埋葬的上述住處坑洞內。之後庚○○就沖洗身體並將沾有血跡之
    衣褲予以清洗，再以水沖洗攻擊黃呂春時地上遺留之血跡以及鎯頭上之血跡。迨
    庚○○的兒子辛○○回到家中，找不到母親黃呂春，向庚○○追問下落並質疑有
    血跡、血塊的清洗痕跡時，庚○○才表示已經將黃呂春殺害，並指出上述埋屍處
    ，經辛○○初步挖掘發現沾有血跡之飼料袋，乃報警處理，經警移出黃呂春之屍
    體並於庚○○住處發現庚○○住處庭院、客廳、走道、房門口、房間門板及房間
    床沿上均遺有血跡斑並扣得庚○○行兇用之鎯頭，及挖掘坑洞之圓鍬各一隻及裝
    置屍體之飼料袋二只、纏繞裝屍飼料袋的鐵絲一袋，始發現上情。
二、案經苗栗縣警察局通霄分局報告及黃呂春之兄弟妹甲○、丙○○、丁○○及乙○
    ○訴請臺灣苗栗地方法院檢察署檢察官偵查起訴。
    理      由
一、訊據上訴人即被告庚○○對於右揭時地，確有殺害其太太黃呂春及殺害黃呂春後
    ，有在其處空地挖洞埋藏於該坑洞內之犯行坦白供認，並於本院時為認罪之答辯
    ，惟辯稱：伊因喝了酒與伊太太因伊薪資沒有拿給她一事發生爭執，伊太太說如
    果伊不把錢拿給她，伊就不能吃飯，伊太太很兇，當時伊喝了酒，醉茫茫站在床
    旁邊，伊太太當時抓伊的下體，所以伊才推開她，伊太太有用牙齒咬伊的腳，所
    以伊就很生氣，拿起伊平常在使用的榔頭，打她的頭部一下，伊從前面打她，伊
    說為什麼你這隻手這麼壞，伊打她的時候，她還在罵伊，伊又生氣的再敲她頭部
    二下，她有流血，她就將血跡揮向伊，伊很生氣就用榔頭打她的下巴；伊是一時
    驚嚇才將伊太太埋葬，伊怕伊的子女看到會暈倒，所以伊就隨便挖一個洞，將伊
    太太埋葬，當時伊的精神狀態恍惚，伊是事後才挖洞的，伊是殺了伊太太後大約
    半個小時或一個小時小時才挖的，當時伊酒醉，伊不是很確定挖洞的時間，因為
    伊不知道電話號碼，等伊大兒子辛○○回來，大兒子回來後在找伊的太太，伊告
    訴伊的大兒子不用找，因為伊把伊太太殺了，伊告訴我的大兒子，要伊的大兒子
    打電話去報警，因為伊知道伊錯了云云。惟查：
    (一)被告確有殺害其太太黃呂春及遺棄呂黃春屍體之犯行，已據被告於警詢、檢察
      官偵查中、原審時暨本院審理時坦白供認（參九十二年度相字第四○八號相驗
      卷宗第四至六頁、第六十頁至六十二頁、原審卷第八至十一頁、第三十頁、本
      院卷第三八頁、本院九十三年九月七日審判筆錄）。
    (二)次查被害人黃呂春死亡的事實，業經臺灣苗栗地方法院檢察署檢察官相驗屬實
      ，制有相驗屍體證明書、死者外觀照片六張、死者解剖照片六張（參同上相字
      第四○八號卷第七二頁、第八九至九一頁、第九二至九三頁），並有法務部法
      醫研究所（92）法醫所醫鑑字第一三三四號鑑定書可證。根據前述法醫研究所
      的鑑定書記載，被害人屍體上外表有如事實欄所載的條形裂傷、圓弧形鈍器傷
      ，其可以是疑似兇器（即榔頭）的雙尖銳和圓形鈍頭部分所造成（參同上相字
      第四○八號卷第九九、一○一頁），因此被告自白其以榔頭攻擊被害人頭部，
      應與事實相符，可以採信。再依同鑑定書之記載，其鑑定結果認死者係因多發
      性鈍器傷（含部分銳器）造成左側頸部血管出血和第一頸椎脫臼致出血神經性
      休克死亡（死亡方式：他殺）（參同上相字卷第一○二頁）。對照被告自白，
      其係持榔頭攻擊被害人頭部、下巴多次，足認被告是持榔頭多次攻擊被害人，
      直至被害人死亡為止，否則不至有「多發性」鈍器傷，更不至於進一步造成左
      側頸部血管出血、第一頸椎脫臼致出血神經性休克死亡（至於鑑定書所載「含
      部分銳器」，應係被告持榔頭兩端中之尖狀端攻擊所造成，依被告於偵查中自
      白，係以勾拉之方式攻擊，見同上相字卷第六六頁背面）。由此亦可見，被告
      當時致被害人於死的意思，非常強烈，非至被害人死亡，不能罷手。因此，被
      告有殺人的直接故意，當可認定。而被害人既係因被告持榔頭攻擊致死，被告
      殺人行為以及殺人行為與死亡結果間有因果關係，亦非常明確。
    (三)此外，本案復有被告行兇用之鎯頭、挖掘坑洞之圓鍬及裝置屍體之飼料袋二只
      、纏繞裝屍飼料袋的鐵絲袋扣案及現場照片多幀均附於卷內可資佐證。其中被
      告埋屍的坑洞，亦經原審到現場勘驗屬實，並制有勘驗筆錄可考（參原審卷第
      一八二頁）。
    (四)由上述的證據顯示，被告認罪的內容和客觀證據所呈現的事實相符合，堪認被
      告確有殺人犯行及遺棄屍體犯行至明，從而，本件事證明確，被告犯行洵堪認
      定，應予依法論科。
    (五)至於被告自白其攻擊被害人的過程細節，一方面此並非認定犯罪構成要件符合
      與否之必要事實，另一方面，當時之過程細節並無其他人證見聞，而被害人又
      已經死無對證，再加上被告在逞兇殺人後，又有埋屍清洗現場等湮滅跡證等行
      為，難認被告會如實陳述其過程，尤其被告所述：(1)被害人有主動攻擊被告下
      體乙節（參原審卷第九頁、本院卷第三九頁），均經熟悉被害人身體狀況的證
      人黃騰峰、黃彩紋、黃麗芬（均為被害人與被告之子女）在原審時證稱因為被
      害人脊椎開刀多次、走路有困難、不能久站，不太可能如此等語（參原審卷第
      三九頁、第四三頁、第四七頁）；(2)被害人在遭受攻擊流血時，尚抓血向被告
      丟擲，因此在牆壁留下血跡乙節（參原審卷第九頁、第一八四頁、本院卷第四
      十頁），證人即警方鑑識人員郭守明亦於原審時證稱：被告跟我講，用碾米袋
      裝屍體時裝不起來，所以拿袋子起來甩一甩，血液才噴灑出來，因為血跡有往
      上、往下的方向。我當時也是這樣判斷等語（參原審卷第一八四頁背面），足
      見被告就犯案過程細節的描述，應有保留，並未完全如實敘述，所以本院也因
      此未依其自白認定該部分的事實。但關於被害人以右手抵抗攻擊、以及張口咬
      被告右小腿的事實，因分別有客觀證據即前述鑑定書（記載有被害人右手的皮
      下瘀血抵禦傷，參同上相字卷第九九頁）以及被告右小腿的咬痕照片（參同上
      相字卷第五十、五一頁）可據，故為本院所採信，均在此附帶說明。
    (六)至被告辯稱其於案發當日有喝酒，精神狀態恍惚云云，然查本件被告於殺害被
      害人後，尚從容在其住處空地挖掘坑洞埋藏被害人黃呂春且有清洗其衣褲，再
      以水沖洗攻擊黃呂春時地上遺留之血跡以及鎯頭上之血跡之行為，則以被告犯
      後刻意湮滅掩飾自身殺人犯行之所為觀察，其尚知挖掘坑洞埋屍、清洗血跡避
      免被人發現犯行，可知其心思縝密程度相較常人猶有過之，甚為冷靜，何來因
      酒後減損或喪失責任能力之有？況被告於警詢時（九十二年九月十五日零時五
      十六分許）經警實施酒精呼吸測試並無酒精反應（參同上相字卷第五頁背面）
      ，又證人黃彩紋於原審時證稱：案發當天伊九點多回家，見到伊父親身體狀況
      跟平常一樣，伊沒有聞到酒味等語（參原審卷第四六頁）；證人黃麗芬證稱：
      下午六點多，伊帶小孩回媽媽那邊，平常伊都是伊直接打開鐵門，當天伊爸爸
      把暗鎖鎖住，伊叫伊爸爸才開門，伊看到伊爸爸屁股有泥土印，伊問他做什麼
      ？他說他在洗農藥，伊到處找不到伊媽媽，打電話給各個親戚，也找不到媽媽
      ，．．．爸爸洗回澡，在客廳吃飯，伊問他，媽媽呢？他說不知道，還說中午
      媽媽煮了飯給他吃。當時伊是回舊家，後來九點多伊又回家，這次到新家，看
      到地都已經洗乾淨。是後來發現血跡，逼問伊爸爸，他才說，伊姐姐叫弟弟報
      案．．．伊第一次回到家是六點多，伊那時看到伊爸爸，沒有聞到酒味等語（
      參原審卷第五十、五一頁），則由以上證人黃彩紋、黃麗芬皆係被告、被害人
      之女兒，加害一方為彼父親，受害一方為彼母親，同屬彼等之至親，又殺人罪
      之罪責甚為重大，當無刻意虛構事實不利被告之理，彼等證言應屬中立可採，
      而由上揭證人之證言可知，被告於案發後不久之精神狀態尚無何異常之處，難
      認有何心神喪失或精神耗弱之情形，被告以此為辯即嫌無據。
    (七)至被告另辯稱其於案發後有要其大兒子辛○○打電話去報警云云，惟此經其子
      辛○○於原審時證述：本件是伊報案，是伊姐姐叫伊去報案，伊爸爸沒有叫伊
      報案等語；證人黃彩紋於原審時證稱：是伊要伊弟弟去報案，伊看到沒有洗乾
      淨的血跡覺得不對勁。伊叫伊弟弟趕快報案，伊爸爸拿著毛巾再清洗，伊說不
      要擦了。伊叫伊弟弟報案時，現場有伊妹妹、妹婿、大弟。我們在爸爸住的舊
      房子發現血跡時，他在擦，伊叫他老實講，他才講把媽媽埋在後院，不然我們
      不知道媽媽在哪裡，伊立刻叫伊弟弟報案，伊明講叫弟弟去報案，伊爸爸知道
      後之反應說報就報，很鎮定等語（參原審卷第五二、五三頁），則由以上證人
      之證言可知，本件確由被告之女黃彩紋要被告之子辛○○去報案的，並非由被
      告叫辛○○去報案甚為明確，則難認被告符合自首減輕其刑之要件，附此敘明
      。
二、核被告庚○○所為，係犯刑法第二百七十一條第一項之殺人既遂罪及刑法第二百
    四十七條第一項之遺棄屍體罪。至起訴書中有採認被告所述攻擊被害人過程細節
    的部分，為法院所不採納，理由已如前述，應予更正。再被告未依習俗埋藏屍體
    於住處空地，應僅成立遺棄屍體罪，並無損壞屍體的情形，起訴書所指被告有損
    壞屍體之犯意以及構成損壞屍體罪嫌，均應有誤會，雖實行公訴的檢察官補充謂
    ：將屍體棄置於土壤下，將會腐敗，即為損壞行為（參原審卷第五三頁），但遺
    棄屍體本身所衍生屍體的自然腐敗，應非損壞屍體的範圍，故該部分亦應予以更
    正。又查被告遺棄屍體的用意在於湮滅跡證，此經被告於檢察官訊問時供述甚明
    （參偵查卷第三二頁），且以被告於甫犯下殺人案不久即在其住處空地挖掘坑洞
    埋藏被害人之屍體並清洗相關血跡之事證觀之，被告確有以此湮滅跡證之犯意及
    犯行，因此其所犯遺棄屍體罪應屬殺人罪的結果（最高法院二十七年度上字第二
    八二六號、二十九年度上字第一五六二號判例、九十二年台上字第三四三二號判
    決意旨參照），為牽連犯，應依刑法第五十五條的規定，從刑罰較重的殺人罪處
    斷。公訴意旨認為兩者應分別論罪、併合處罰，應有誤會。原審判決以被告上開
    殺人、遺棄屍體犯行事證明確，依據刑事訴訟法第二百九十九條第一項前段、刑
    法第二百七十一條第一項、第二百四十七條第一項、第五十五條、第三十七條第
    一項、第三十八條第一項第二款之規定，並審酌被告1.原審法院為明瞭被告是否
    事先挖好埋屍坑洞，而有預謀殺人的情形，特別勘驗現場的坑洞，並且命被告在
    勘驗時，當場以當時的圓鍬在原來的坑洞旁邊挖掘一個相同大小的坑洞，結果被
    告從勘驗當日十五時二十五分開始挖掘，於十五時五十一分即挖掘完畢，前後歷
    時僅二十六分鐘，新挖的坑洞長一一○公分、寬八十公分、深七十五公分，與原
    來的坑洞長一三○公分、寬九十公分、深六十八公分相比（參原審卷第一八二頁
    及背面），可以說大小相似，足見被告當時挖掘埋屍坑洞並不需要耗費很久的時
    間，因而無法直接推論被告一定是在殺人前就挖好坑洞，換句話說，被告在殺人
    後才匆忙挖掘埋屍坑洞，也有合理的可能性，本於事實有疑、有利被告之刑事訴
    訟原則，自應認為被告是在殺人後才挖掘埋屍坑洞，而沒有預謀殺人的情形。所
    以不能以此作為從重量刑的事由，此須先予說明。2.被告說是因為被害人捏他的
    下體，才導致他生氣動怒，這一點法院並不採納，已經說明如前，另外，被告還
    提到被害人有婚外情、將家中積蓄提領一空，甚至有施用毒品的情形（參原審卷
    第九頁、第二一三頁），經法院查證的結果，都不是事實：(1)關於婚外情部分，
    被告已表明無須查證（參原審卷第三一頁），且經原審訊問證人辛○○、黃騰鋒
    、黃彩紋、黃麗芬（以上均為被告與死者的子女，見原審卷第三五、四○、四四
    、四九頁）、告訴人丁○○（死者的妹妹），均表示不可能有此事，而他們都是
    平日圍繞在被告、被害人身邊的人，與被告、被害人也都是至親關係，證詞可以
    說具有相當的可信度，更何況，他們都不約而同地指出被害人身體不佳，脊椎動
    過多次手術等情，可見並非單純地偏袒被害人，而是有相當的事實根據；(2)關於
    提領存款部分，經被告指出是將新竹國際商業銀行苑裡分行、苑裡郵局、苑裡農
    會，以被害人名義的存款提領。原審依此分別向上述金融機構調取被害人的帳戶
    往來明細，結果發現被害人在苑裡農會並未開戶（參原審卷第六五頁）；被害人
    在苑裡郵局、苑裡分行的帳戶內金額在案發前並沒有大額提領的情形（參原審卷
    第六十八、七十二頁），更無所謂的「提領一空」之情形；(3)關於施用毒品的情
    形，被告是在審理後期才突然提出（本案於九十二年十一月十一日移審原審，被
    告於九十三年四月二日審理時才提出這件事），顯然其可信度，已經值得懷疑，
    而被害人的屍體經解剖後，也沒有鎮靜安眠藥或一般毒物反應，足見此事應是被
    告憑空杜撰。3.被告枉顧夫妻情誼，手刃多年結髮妻子，手段兇殘，犯後羅織前
    述各種藉口以正當化自己的弒妻罪行，甚至不惜污衊死者，死者於地下有知，將
    情何以堪，被告如此可謂罪大惡極，應予永世隔絕，以求罪責相符、彰顯刑罰的
    一般預防功能並還給死者一個公道。4.不過，被告先前並無前科，所為本件犯行
    並無從認定係預謀殺人，已如前述，在犯後並無人證的情形下，也坦白承認犯行
    ，並非全然沒有可取之處，足認非求其生而不可得，在同具「永世隔絕」意義的
    刑罰中（即死刑與無期徒刑），應以無期徒刑為適當的刑罰。5.綜前所述，檢察
    官請求判處被告無期徒刑，十分適當，因此從其所求，量處無期徒刑，併依法宣
    告褫奪公權終身。並以扣案的榔頭（即鐵鎚）一支、圓鍬一支、飼料袋二個、鐵
    絲一袋（用以纏繞裝屍的飼料袋），係被告所有，亦係供被告犯案的工具，被告
    於審理中業已供述明確（參原審卷第二四四頁），故應依刑法第三十八條第一項
    第二款宣告沒收。至於其他的扣案物品如：鋼杯一個、內衣褲各一件、冥紙一袋
    等，雖係被告所有，或死者所有（冥紙），但並非屬供犯罪所用之物，所以不宣
    告沒收。核其認事用法均無不合，量刑亦屬妥適。被告上訴以前開情詞置辯，認
    原審量刑過重云云，惟被告於本件案發後並不符合自首之要件，且尚未與被害人
    家屬達成民事和解，迄未賠償被害人家屬損失，被害人家屬處境堪憐，難認被告
    確有真心悔改之意，故其上訴核無理由，應予駁回。
據上論斷，應依刑事訴訟法第三百六十八條，判決如主文。
本案經檢察官己○○到庭執行職務。
中      華      民      國      九十三     年     九      月   二十一   日
                                臺灣高等法院臺中分院刑事第六庭
                                      審判長法  官  李  文  雄
                                            法  官  邱  顯  祥
                                            法  官  陳  秀  
右正本證明與原本無異。
如不服本判決應於收受送達後十日內向本院提出上訴書狀，其未敘述上訴之理由者並
得於提起上訴後十日內向本院補提理由書（均須按他造當事人之人數附繕本）。
                                            書記官  巫  彥  佳
中      華      民      國      九十三     年     九      月   二十二   日
附錄本案論罪科刑法條全文：
中華民國刑法第二百七十一條第一項（普通殺人罪）
殺人者，處死刑、無期徒刑或十年以上有期徒刑。
中華民國刑法第二百四十七條第一項（侵害屍體罪）
損壞、遺棄、污辱或盜取屍體者，處六月以上五年以下有期徒刑。
附表：
一、扣案之榔頭（即鐵鎚）壹支。
二、扣案之圓鍬壹支。
三、扣案之飼料袋貳個。
四、扣案之鐵絲壹袋。
                                                                        Ｒ
